【裁判字號】    90,上訴,1211
【裁判日期】    900920
【裁判案由】    偽造文書
【裁判全文】
臺灣高等法院臺中分院刑事判決                    九十年度上訴字第一二一一號
    上訴人  臺灣台中地方法院檢察署檢察官
    被  告  甲○○
    選  任
    辯護人  謝文田
右上訴人因被告偽造文書等案件，不服臺灣臺中地方法院中華民國九十年五月十五日
第一審判決（民國九十年度訴字第七二九號，起訴案號：臺灣臺中地方法院檢察署民
國九十年度偵字第三四三號、第一四三三號），提起上訴，本院判決如左：
    主    文
原判決撤銷。
甲○○連續行使偽造私文書，足以生損害於他人，處有期徒刑參月，如易科罰金，以
參佰元折算壹日，緩刑貳年。
    事    實
一、甲○○係設於台中市○○路○段一六○號行政院國軍退除役官兵輔導委員會台中
    榮民總醫院（以下簡稱台中榮民總醫院）牙醫部技術員，素行良好，未曾受有期
    徒刑以上刑之宣告，惟因其親友曾貞子、邱文政、方元廷、宋何瓊春、陳必珍五
    人（以下簡稱曾貞子等五人），均係台中榮民總醫院新陳代謝科或心臟內科之慢
    性病患，須定期回診領取藥物，渠等為免除就診所花費之勞力、時間，乃委請甲
    ○○代為掛號、領取藥物。甲○○因工作忙碌，於如附表「門診日期」欄所示之
    時間，分別代如附表「病患姓名」欄所示之病患預先掛號後，竟疏於前往如附表
    「科別」欄所示之門診間，請求門診醫師開立處方簽，遂基於概括之犯意，於錯
    過門診時間後，利用牙科主治醫師唐正不在場之際，使用唐正為病患診療專用之
    電腦，進入門診資訊系統新陳代謝科或心臟內科之首頁，按照原處方箋，擅自以
    唐正名義為如附表「病患姓名」欄所示之病患，連續開立新陳代謝科或心臟內科
    之處方箋七次，並持該偽開之處方箋至掛號處繳費蓋健保卡領藥而行使之，且於
    八十九年三月三日，甲○○為能代替曾貞子順利領得藥物，除依前揭方式開立處
    方箋外，復盜蓋牙科部總醫師林玉珠之「林玉珠Ｒ６５２Ｅ」職章於印有處方箋
    之「臺中榮民總醫院門診醫療檢查單」上，再到掛號處繳費蓋健保卡領藥，詎台
    中榮民總醫院未查，乃依處方箋交付藥物，並向中央健康保險局（以下簡稱健保
    局）申報請領健保醫療費用，致使唐正、林玉珠有受追訴、處分及台中榮民總醫
    院未能向健保局請領健保給付，暨健保局亦有增加健保給付之虞，自足以生損害
    於唐正、林玉珠、台中榮民總醫院及健保局。嗣於八十九年七月間，健保局中區
    分局審查台中榮民總醫院八十九年三月份健保給付時，以牙科醫師不得開立內科
    藥物為由，剔退核減病患曾貞子於八十九年三月三日之健保醫療給付新台幣（下
    同）二千五百六十九元後，台中榮民總醫院始發覺有異，尚未著手調查前，甲○
    ○旋於八十九年九月二十二日主動向其直屬長官坦承上情，在有偵查犯罪權限之
    機關或人員發覺其犯罪前，即八十九年十一月十四日由該院牙科部及政風室派員
    陪同甲○○至法務部調查局台中市調查站（以下簡稱台中市調查站）自首而接受
    裁判，而臺灣臺中地方法院檢察署則於同年月十五日收受台中榮民總醫院函送之
    卷證資料。
二、案經甲○○向台中市調查站自首，並由台中榮民總醫院函請台中市調查站移送臺
    灣臺中地方法院檢察署檢察官偵查聲請以簡易判決處刑，經臺灣臺中地方法院臺
    中簡易庭移由該院普通刑事庭審判。
    理    由
一、右揭事實，業據被告甲○○於台中市調查站調查中及偵審時坦承不諱，並據台中
    榮民總醫院函敘明確，復有台中榮民總醫院所製作之「台中榮民總醫院牙科部技
    術員甲○○涉嫌冒開處方箋案調查報告」一份、被告書立之自白書、自首狀各一
    紙、健保申報作業協調會會議紀錄一份、台中榮民總醫院政風室所製作被告之訪
    談紀要一份、病患陳必珍、曾貞子之非常態門診病歷二紙、門診醫療檢查單一紙
    、處方箋七紙、健保局中區分局門診醫療費用核定通知總表、非樣本案件核減清
    單等在卷可稽，從而事證明確，被告犯行洵堪認定，應予依法論科。
二、按被告於右列時、地利用台中榮民總醫院牙科主治醫師唐正不在場之際，使用唐
    正為病患診療專用之電腦，進入門診資訊系統新陳代謝科或心臟內科之首頁，按
    照原處方箋，擅自以唐正名義為如附表「病患姓名」欄所示之病患，連續開立新
    陳代謝科或心臟內科之處方箋七次而行使之，且於八十九年三月三日，盜蓋牙科
    部總醫師林玉珠之「林玉珠Ｒ６５２Ｅ」職章於印有處方箋之「臺中榮民總醫院
    門診醫療檢查單」上，再到掛號處繳費蓋健保卡領藥而行使之，致使唐正、林玉
    珠有受追訴、處分及台中榮民總醫院未能向健保局請領健保給付，暨健保局亦有
    增加健保給付之虞，自足以生損害於唐正、林玉珠、台中榮民總醫院及健保局。
    核被告所為，係犯刑法第二百十六條、第二百十條之行使偽造私文書罪。被告盜
    蓋林玉珠職章之行為乃偽造私文書之部分行為，又被告偽造私文書後復持以行使
    ，其偽造之低度行為已為行使之高度行為所吸收，均不另論罪。被告先後多次行
    使偽造私文書之行為，時間緊接，所犯復為構成要件相同之罪，顯係基於概括之
    犯意反覆為之，為連續犯，應以一罪論，並依法加重其刑。再被告於犯罪後，犯
    罪未發覺前，即於八十九年九月二十二日主動向其直屬長官坦承上情，在有偵查
    犯罪權限之機關或人員發覺其犯罪前之八十九年十一月十四日由該院牙科部及政
    風室派員陪同被告至台中市調查站自首而接受裁判，而臺灣臺中地方法院檢察署
    則於同年月十五日收受台中榮民總醫院函送之卷證資料等情，有台中榮民總醫院
    函及被告於台中市調查站之訊問筆錄在卷可憑，應依刑法第六十二條前段自首之
    規定減輕其刑，並依法先加重其刑後減輕之。
三、公訴意旨認被告自八十八年七月間起至八十九年一月十三日止，尚有以右揭方式
    行使偽造私文書，因認被告此部分之行為尚涉有刑法第二百十六條、第二百十條
    之行使偽造私文書云云；然查上訴人即檢察官於起訴書附表所列之犯罪時間，係
    認定被告自八十九年一月十四日始有上述行使偽造私文書之行為，即被告於偵審
    中亦供陳僅有偽造如附表所示之處方箋而行使，此外，並無其他積極證據足以證
    明被告尚有此部分行使偽造私文書之犯行，此部分即屬不能證明被告犯罪，然因
    公訴意旨認被告此部分之罪嫌與右開論罪科刑部分之犯行，具有連續犯之裁判上
    一罪關係，爰不另為無罪之諭知。公訴意旨又以被告意圖為他人不法之所有，以
    上開偽開處方箋並持以行使之方式，使台中榮民總醫院陷於錯誤，依處方箋交付
    藥物，因認被告另涉有刑法第三百三十九條第一項之詐欺取財罪嫌云云；然按刑
    法第三百三十九條第一項之詐欺取財罪之成立，係以行為人具不法所有之意圖及
    施用詐術使人陷於錯誤而交付財物為構成要件，惟查被告雖有以上開方式偽開處
    方箋，並持以領取藥物，而施用詐術，且使台中榮民總醫院陷於錯誤而交付藥物
    ，惟被告乃受託取藥，並有依照程序付費掛號、領藥，領得之藥物並非不法所有
    ，且其意圖乃在使其親友免除就診所花費之勞力、時間，亦非基於為他人不法所
    有之意圖而為，此迭據被告供明不移，核與上開詐欺取財罪之構成要件不符，檢
    察官公訴意旨認被告此部分尚涉有詐欺取財罪嫌，即有未合，此外，本院復查無
    其他積極證據足以證明被告確有檢察官所指此部分之犯行，此部分即屬不能證明
    被告犯罪，但公訴意旨認此部分與前揭論罪科刑之行使偽造私文書罪間有方法結
    果之牽連犯關係，屬裁判上之一罪，爰不另為無罪之諭知。
四、原審予以被告為論罪科刑之判決，固非無見，然查刑法第二百十六條、第二百十
    條之行使偽造私文書罪，係以足生損害於他人為構成要件，自應於判決理由欄敘
    明，惟本件原審固論處被告以刑法第二百十六條、第二百十條之罪責，但並未於
    判決理由欄記載被告之行為如何足生損害於他人，自有未合；次查檢察官起訴被
    告行使偽造私文書之犯行，係自八十八年七月間起至八十九年三月間止，但原審
    既認定被告係於如附表「門診日期」欄所示之時間，即自八十九年一月十四日起
    涉犯行使偽造私文書之罪嫌，但就檢察官所指八十八年七月間起至八十九年一月
    十三日止被訴部分，並未併予審理而不另為無罪之諭知，且於據上論斷欄漏未引
    用刑法第五十六條，同有未妥。檢察官上訴意旨以被告所為，尚應負詐欺取財罪
    責諸語憑以指摘原判決不當，然被告所為，尚與詐欺取財罪之構成要件有間，既
    如上述，足見檢察官之上訴為無理由，但因原判決亦有可議，自屬無可維持，應
    由本院將原判決予以撤銷改判。爰審酌被告犯罪之動機、目的係為使其親友免除
    就診所花費之勞力、時間，雖其使用之手段違法而不足採，然其犯罪後態度良好
    ，且均有依照規定繳納相關自付費用，無欠費情形，並表示願意賠償醫院所申請
    之健保費用遭剔退部分，已知所悔悟等一切情狀，量處被告有期徒刑參月，以資
    儆懲。又刑法第四十一條業於九十年一月十日修正公布，而於同年一月十二日生
    效，依修正後之同法第四十一條第一項前段之規定，本件被告所犯最重本刑為五
    年以下有期徒刑，而受有期徒刑六月以下之宣告，自屬得易科罰金之情形，與修
    正前之刑法第四十一條相比較，修正後之新法較有利於被告，自應依刑法第二條
    第一項前段，適用裁判時之法律，是以被告所處有期徒刑參月之刑，並諭知易科
    罰金之折算標準。末查被告前未曾受有期徒刑以上刑之宣告，有臺灣臺中地方法
    院檢察署刑案資料查註紀錄表附卷可憑，被告坦承犯行，深具悔意，其經此教訓
    ，當知警惕而無再犯之虞，本院綜核各情，認被告上開所宣告之刑，以暫不執行
    為適當，併予宣告緩刑貳年，以啟自新。被告偽造唐正名義開立之處方箋七紙及
    蓋有林玉珠之「林玉珠Ｒ６５２Ｅ」職章於印有處方箋之「臺中榮民總醫院門診
    醫療檢查單」一紙，既已提出行使，即非被告所有，爰不另為沒收之諭知。
五、據上論斷，應依刑事訴訟法第三百六十九條第一項前段、第三百六十四條、第二
    百九十九條第一項前段，刑法第二百十六條、第二百十條、第二條第一項前段、
    第五十六條、第六十二條前段、第四十一條第一項前段、第七十四條第一款，罰
    金罰鍰提高標準條例第二條前段判決如主文。
本案經檢察官乙○○到庭執行職務。
中      華      民      國      九十     年       九      月    二十    日
                                    臺灣高等法院臺中分院刑事第十庭
                                          審判長法  官  林  照  明
                                                法  官  蕭  廣  政
                                                法  官  李  寶  堂
右正本證明與原本無異。
如不服本判決應於收受送達後十日內向本院提出上訴書狀，其未敘述上訴之理由者並
得於提起上訴後十日內向本院補提理由書（均須按他造當事人之人數附繕本）。
                                                書記官  許  哲  禎
中      華      民      國      九十     年       九      月    二十一  日
附錄：
刑法第二百十六條：
行使第二百十條至第二百十五條之文書者，依偽造、變造文書或登載不實事項或使登
載不實事項之規定處斷。
刑法第二百十條：
偽造、變造私文書，足以生損害於公眾或他人者，處五年以下有期徒刑。
                                                                        Ｆ
┌───────────────────────────────────┐
│附表                                                                  │
├──┬─────────┬──────┬─────┬─────────┤
│編號│  門  診  日  期  │  病患姓名  │  科  別  │  備    註        │
├──┼─────────┼──────┼─────┼─────────┤
│ 一 │八十九年一月十四日│  方元廷    │新陳代謝科│                  │
├──┼─────────┼──────┼─────┼─────────┤
│ 二 │八十九年一月十四日│  宋何瓊春  │新陳代謝科│                  │
├──┼─────────┼──────┼─────┼─────────┤
│ 三 │八十九年一月廿一日│  邱文政    │心臟內科  │                  │
├──┼─────────┼──────┼─────┼─────────┤
│ 四 │八十九年二月三日  │  邱文政    │心臟內科  │                  │
├──┼─────────┼──────┼─────┼─────────┤
│ 五 │八十九年二月十六日│  宋何瓊春  │新陳代謝科│                  │
├──┼─────────┼──────┼─────┼─────────┤
│ 六 │八十九年三月三日  │  陳必珍    │新陳代謝科│                  │
├──┼─────────┼──────┼─────┼─────────┤
│ 七 │八十九年三月三日  │  曾貞子    │新陳代謝科│被告在「臺中榮民總│
│    │                  │            │          │醫院門診醫療檢查單│
│    │                  │            │          │」上盜蓋牙科部總醫│
│    │                  │            │          │師林玉珠之刻有「林│
│    │                  │            │          │玉珠Ｒ６５２Ｅ」字│
│    │      │            │          │樣之職章印文一枚。│
└──┴─────────┴──────┴─────┴─────────┘
                                                                        Ｆ


司法院資訊處製作；財團法人民間司法改革基金會備份。
